臺灣高等法院刑事判決
109年度上易字第2397號
上  訴  人  臺灣臺北地方檢察署檢察官
被      告  郭亦凡


                    （另案於法務部○○○○○○○○○○○執行中）
上列上訴人因被告違反毒品危害防制條例案件，不服臺灣臺北地
方法院109年度審易字第1688號，中華民國109年10月20日第一審
判決（起訴案號：臺灣臺北地方檢察署109年度毒偵字第2199號
），提起上訴，本院判決如下：
    主  文
上訴駁回。
    理  由
一、經本院審理結果，認第一審判決對被告乙○○為公訴不受理之
    諭知，核無不當，應予維持，並引用第一審判決書記載之理
    由（如附件）。
二、檢察官上訴意旨略以：毒品危害防制條例第20條第3項、第2
    3條第2項於109年1月15日修正公布，於同年7月15日施行，
    僅係將「五年內再犯」改為「三年內再犯」，其他構成要件
    均相同，自應採取與修正前之實務見解相同之解釋及處理。
    從而，若有被告於經觀察、勒戒或強制戒治程序執行完畢釋
    放後，於3年內已再犯，並經依法追訴處罰，則依相同之法
    理及邏輯，其第3次（或第3次以上）再度犯該條例第10條之
    施用毒品罪，縱其第3次（或第3次以上）再度施用毒品之時
    間，在初犯或前次再犯經觀察、勒戒或強制戒治執行完畢釋
    放3年以後，已不合於「3年後再犯」之規定，即應依該條例
    第10條處罰。經查，被告前因施用第二級毒品案件，經依臺
    灣臺北地方法院96年度毒聲字第979號裁定執行觀察、勒戒
    後，認無繼續施用傾向，於97年3月31日執行完畢釋放出所
    ，嗣於執行完畢後5年內之97年6月16日再犯施用第二級毒品
    罪，經臺灣臺北地方法院以97年度易字第2796號刑事判決判
    處有期徒刑3月確定。從而，被告於舊法時期已於觀察、勒
    戒執行完畢之5年內再犯第2次施用毒品案件，縱被告於本件
    施用毒品之時間為109年5月9日18時59分之前96小時內，距
    被告觀察、勒戒執行完畢釋放出所已逾3年，然揆諸前揭說
    明，本案被告施用毒品之行為即應依法訴追。原審判決逕為
    不受理判決，適用法律容有違誤。爰依法提起上訴，請將原
    判決撤銷，更為適當合法之判決等語。
三、按起訴之程式違背規定者，應諭知不受理之判決，並得不經
    言詞辯論為之，刑事訴訟法第303條第1款、第307條分別定
    有明文。又所謂「起訴」者，係指案件繫屬於法院之日而言
    （最高法院81年度台上字第876號、90年度台非字第368號判
    決意旨參照）。再按施用第一、二級毒品為犯罪行為，毒品
    危害防制條例第10條設有處罰規定，施用第一、二級毒品者
    ，本應科以刑罰。惟毒品危害防制條例於87年修訂施行後，
    對於施用毒品者肯認具有「病患性犯人」之特質，基於刑事
    政策，對合於一定條件之施用者，依同條例第20條之規定，
    施以觀察、勒戒及強制戒治之保安處分。於109年1月15日修
    正公布、同年7月15日施行之毒品危害防制條例第20條第3項
    及第23條第2項，雖僅將原條文之再犯期間由「5年」改為「
    3年」，惟鑑於採取傳統刑事機構式處遇，將施用毒品者當
    作「犯人」處理，其施用人數及再犯率仍高，將施用毒品者
    監禁於監獄內，僅能短期間防止其接觸毒品，因慣用毒品產
    生之「心癮」根本無法根除，並慮及毒品條例施行多年累積
    之戒毒經驗及實效，暨逐步擴充之醫療、戒癮機構、專業人
    力、社區支援系統等資源，尤以本次毒品條例第24條修正，
    擴大檢察官對施用毒品者附條件緩起訴處分之範圍，使其能
    視個案具體情形給予適當多元社區處遇。準此，本次修正後
    對於施用毒品者之思維，自應與時俱進，擺脫以往側重於「
    犯人」身分之處罰，著重其為「病患」之特質，並以「治療
    」疾病為出發點，重新評價前揭所謂「3年後再犯」之意義
    。毒品戒除不易，須經長期且持續之治療，為醫療及司法界
    之共識，施用毒品者既被視為「病患性犯人」，最佳處遇方
    式即為治療，期能逐漸減少毒品施用之頻率及數量，進而達
    到戒除毒癮的完全治癒目標。對於施用毒品者之治療方式，
    有機構外之處遇（如自行赴醫院戒癮、附命完成戒癮治療緩
    起訴處分等），或機構內之觀察、勒戒或強制戒治；至對施
    用毒品者科以刑罰，無非在運用刑罰之一般預防功能以嚇阻
    毒品之施用。惟刑罰因涉及人身自由及基本權，故於施用毒
    品初犯時皆以傳統之機構外或機構內處遇方式治療，如再施
    用毒品時，始科以刑事責任，一則懲罰其未具悔悟之心，再
    則以刑罰方式形成施用者之心理強制，以減少其毒品之施用
    ，遏止其一犯再犯。而當刑罰處遇仍不能有效幫助施用毒品
    者改善惡習時，即表示無法以此方式發揮治療效果，若繼續
    施以刑罰只具懲罰功能，不僅無法戒除其毒癮，更漸趨與社
    區隔離，有礙其復歸社會。基於憲法保障人民之生存權，及
    根據每個國民生存照顧需要提供基本給付之理念，為協助施
    用毒品者戒除毒癮復歸社會，對於經監獄監禁處遇後仍再犯
    之施用毒品者，更應恢復以機構內、外之治療協助其戒除毒
    癮。換言之，除檢察官優先適用毒品條例第24條命附條件緩
    起訴處分處遇（不論幾犯，亦無年限）外，對於施用毒品初
    犯者，即應適用第20條第1項、第2項為機構內之觀察、勒戒
    或強制戒治；若於上開機構內處遇執行完畢釋放後，「3年
    內再犯」者，依第23條第2項規定，應依法追訴；倘於「3年
    後再犯」，自應再回歸到傳統醫療體系機構內重為觀察、勒
    戒或強制戒治之治療。是對於戒除毒癮不易者，唯有以機構
    內、外處遇及刑事制裁等方式交替運用，以期控制或改善其
    至完全戒除毒癮。準此，第20條第3項規定中所謂「3年後再
    犯」，只要本次再犯（不論修正施行前、後）距最近1次觀
    察、勒戒或強制戒治執行完畢釋放，已逾3年者，即該當之
    ，不因其間有無犯第10條之罪經起訴、判刑或執行而受影響
    （最高法院109年度台上大字第3826號裁定參照）。從而，
    依新法之規定，觀察、勒戒或強制戒治執行完畢釋放後，3
    年後再犯施用毒品罪者，應適用觀察、勒戒及強制戒治之規
    定，3年內再犯施用毒品罪者，則應依法追訴。是於新法施
    行之109年7月15日後始繫屬於法院，且被告該次施用毒品犯
    行係於前次觀察、勒戒執行完畢後，3年後再犯者，應先經
    觀察、勒戒，倘檢察官逕行起訴或聲請簡易判決處刑，起訴
    程序係違背規定，法院自應諭知不受理之判決。公訴意旨認
    被告於109年5月9日晚間6時59分之前96小時內為本件施用第
    二級毒品之犯行，距前次觀察勒戒執行完畢釋放日97年3月3
    1日已逾3年，縱被告於此期間內有再犯其他施用毒品之犯行
    ，揆諸上揭說明，亦因法律修正而不得逕行追訴。上訴意旨
    以本案應依法訴追云云，與修正後毒品危害防制條例第20條
    第3項、第23條第2項之規定不合，且本案係於新法施行後之
    109年7月21日繫屬於第一審法院，從而本件之起訴程式自屬
    違背規定，原審為不受理判決並無違誤。檢察官上訴指摘原
    判決不當，並無理由，爰不經言詞辯論，駁回檢察官之上訴
    。
據上論斷，應依刑事訴訟法第373條、第368條、第372條，判決
如主文。
中　　華　　民　　國　　109 　年　　12　　月　　30　　日
                  刑事第六庭  審判長法　官  劉方慈
                                    法　官  朱嘉川
                                    法　官  許曉微
以上正本證明與原本無異。
不得上訴。
                                    書記官  徐仁豐
中　　華　　民　　國　　109 　年　　12　　月　　30　　日


附件
臺灣臺北地方法院刑事判決
109年度審易字第1688號
公  訴  人  臺灣臺北地方檢察署檢察官
被      告  乙○○  男　(民國00年00月00日生)
　　　　　　　　　　身分證統一編號：Z000000000號
　　　　　　　　　　住○○市○○區○○街000號3樓
　　　　　　　　　　（現於法務部○○○○○○○○○○○執行中）
上列被告因毒品危害防制條例案件，經檢察官提起公訴（109年
度毒偵字第2199號），本院判決如下：
    主  文
本件公訴不受理。
    理  由
一、公訴意旨略以：被告乙○○因犯施用第二級毒品罪，經臺灣臺
    北地方檢察署檢察官依本院96年度毒聲字第979號裁定執行
    觀察、勒戒後，認無繼續施用傾向，於民國97年3月31日執
    行完畢釋放出所，嗣於執行完畢後5年內之97年6月16日再犯
    施用第二級毒品罪，經臺灣臺北地方法院以97年度易字第27
    96號刑事判決判處有期徒刑3月確定，詎猶不知悛悔，復於1
    09年5月9日18時59分之前96小時內，在不詳隱蔽處所，施用
    第二級毒品甲基安非他命。因認被告涉犯毒品危害防制條例
    第10條第2項施用第二級毒品罪嫌。
二、按起訴之程序違背規定者，應諭知不受理之判決，並得不經
    言詞辯論為之，刑事訴訟法第303 條第1款、第307條定有明
    文；而「起訴」者，係指案件繫屬於法院之日而言，此觀最
    高法院90年度台非字第368號刑事判決意旨自明。又被告行
    為後，毒品危害防制條例第20條、第35條之1已於109年1月1
    5日經總統公布，同年7月15日生效施行，該條例第20條第3
    項修正規定：「依前項規定為觀察、勒戒或強制戒治執行完
    畢釋放後，3年後再犯第10條之罪者，適用前2項之規定。」
    又同條例第35條之1第1款新增規定：「本條例中華民國108
    年12月17日修正之條文施行前犯第10條之罪之案件，於修正
    施行後，依下列規定處理：一、偵查中之案件，由檢察官依
    修正後規定處理。」另按修正毒品危害防制條例第23條第2
    項，既僅規定「觀察、勒戒或強制戒治執行完畢釋放後，3
    年內再犯第10條之罪者，檢察官或少年法院（地方法院少年
    法庭）應依法追訴或裁定交付審理。」則其再犯（含3犯以
    上）如距最近1次犯該罪經依第20條第1項、第2項規定令觀
    察、勒戒或強制戒治執行完畢釋放後，已逾3年者，即應再
    令觀察、勒戒，不因其間是否另犯該罪經起訴、判刑或執行
    而受影響，俾落實此次寬厚刑事政策之變革，最高法院109
    年度台上字第3098號判決意旨可資參照。
 三、經查：
(一)被告於上揭時、地施用第二級毒品之事實，業據其於本院準
    備程序中坦承不諱（見本院卷第60頁），且被告於109年5月
    9日18時59分許為警採集之尿液，經送台灣尖端先進生技醫
    藥股份有限公司鑑定結果，確呈安非他命及甲基安非他命陽
    性反應，有勘察採證同意書、臺北市政府警察局偵辦毒品案
    件尿液檢體委驗單及臺灣尖端先進生技醫療股份有限公司10
    9年5月22日濫用藥物檢驗報告各1份附卷可稽（見毒偵卷第2
    5至29頁），足認被告上開任意性自白應與事實相符，應堪
    採信，被告施用第二級毒品之犯行，堪以認定。
(二)被告前因施用毒品案件，依本院96年度毒聲字第979號裁定
    執行觀察、勒戒後，認無繼續施用傾向，於97年3月31日執
    行完畢釋放出所，其後未再受任何觀察、勒戒或強制戒治之
    執行，有臺灣高等法院被告前案紀錄表存卷可查。從而，被
    告本案施用第二級毒品之行為時間（即109年5月9日18時59
    分許回溯96小時內某時）既已距前次觀察、勒戒執行完畢釋
    放出所（即97年3月31日）逾3 年，依修正後之毒品危害防
    制條例第20條第3 款及前揭說明，被告應再受觀察、勒戒。
(三)被告所涉本件施用第二級毒品案件，雖經檢察官偵查終結後
    提起公訴，然迄至109年7月21日即毒品危害防制條例修正施
    行後始繫屬本院，有臺灣臺北地方檢察署109年7月21日甲○
    欽藏109毒偵2199字第1099059742號函上之本院收狀戳印在
    卷可憑。揆諸上開說明，被告應再受觀察、勒戒，且依毒品
    危害防制條例第35條之1 第1 款規定，應由檢察官依修正後
    規定處理，故本案繫屬時（109年7月21日）即欠缺起訴之訴
    追條件，自屬起訴程序違背規定，爰不經言詞辯論，逕為不
    受理判決之諭知。
據上論斷，應依刑事訴訟法第303 條第1款、第307條，判決如主
文。
中　　華　　民　　國　　109 　年　　10　　月　　20　　日
　　　　　　　　　刑事第二十一庭  法　官　王筱寧
上正本證明與原本無異。
如不服本判決應於收受送達後20日內向本院提出上訴書狀，並應
敘述具體理由；其未敘述上訴理由者，應於上訴期間屆滿後20日
內向本院補提理由書（均須按他造當事人之人數附繕本）「切勿
逕送上級法院」。
                                  書記官  林思辰
中　　華　　民　　國　　109 　年　　10　　月　　20　　日